臺灣高等法院高雄分院民事判決　　　　100年度建上易字第9號
上　訴　人　興玉輝營造股份有限公司
法定代理人　黃冠欽
訴訟代理人　宋明政律師
複代理人　　薛國棟律師
被上訴人　　交通部公路總局第三區養護工程處
法定代理人　鄧文廣
訴訟代理人　鄭美玲律師
　　　　　　王伊忱律師
　　　　　　陳景裕律師
上列當事人間請求給付工程款事件，上訴人對於民國100 年3 月
15日臺灣屏東地方法院98年度建字第11號第一審判決提起上訴，
本院於100 年8 月27日言詞辯論終結，判決如下：
    主  文
上訴駁回。
第二審訴訟費用由上訴人負擔。
    事 實 及 理 由
一、上訴人起訴主張：被上訴人於民國95年1 月3 日辦理「台26
    線安朔─旭海段新（拓）建道路工程第五標（6K＋900~8K＋
    900 ）」（下稱系爭工程）之公開招標，由上訴人以新台幣
    （下同）1 億3989萬元得標，系爭工程於95年1 月20日申報
    開工，原定工期607 日曆天，竣工日期為96年9 月18日。系
    爭工程施作期間因辦理水土保持計劃變更，自95年1 月23日
    至95年4 月5 日停工73日曆天，又因遭環保團體抗爭，自95
    年5 月16日至95年8 月20日停工計97日曆天，共計延宕工期
    170 日曆天，經上訴人展延工期後，修正核定上訴人應完工
    日為97年3 月15日，上訴人逾期完工92日曆天。惟系爭工程
    經過二次設計變更，上訴人因此多次停工，工期亦經多次展
    延，系爭工程實際竣工日期97年6 月15日。兩造間就部分工
    期是否展延與展延之天數為何，存有爭議，上訴人遂向行政
    院公共工程委員會採購申訴審議員會（下稱採購申訴審議委
    員會）提出調解，兩造接受調解委員之調解建議，被上訴人
    就系爭工程再予展延90日，即上訴人施作系爭工程逾期2 天
    ，上訴人捨棄本件契約之利息及其他一切請求。上訴人於98
    年7 月9 日收受採購申訴審議委員會送達之系爭調解成立書
    後，上訴人提出工程結算明細表，向被上訴人請領工程款，
    被上訴人竟以上開調解成立書記載「基於調解目的，申請人
    同意捨棄本件契約之利息及其他一切請求」等語，其中所謂
    「其他一切請求」，除管理費用外，亦包括展延期間之物價
    指數調整工程款，惟此與上訴人僅同意捨棄展延期間管理費
    用之真意有所悖離，爰於30日之法定期間內，以意思表示錯
    誤為由，依政府採購法第85條之1 第3 項準用民事訴訟第41
    6 條第2 項規定，提起撤銷調解之訴，請求撤銷上開兩造間
    所成立之調解，經屏東地方法院98年度調訴字第1 號判決駁
    回確定。被上訴人長達170 日曆天工期所衍生之管理成本及
    費用97萬9460元【計算式：契約總價1 億3989萬元×2.5%÷
    原工期日數607 日×展延工期日數170 日曆天=97 萬9460元
    】，不在合約範圍，亦已超過一般有經驗承包商於投標時所
    得合理預見之情況而加以評估，有民法第227 條之2 第 1項
    規定之適用，爰依該規定，求為：(一)被上訴人應給付上訴人
    97萬9460元及自起訴狀繕本送達翌日即98年10月15日起，至
    清償日止，按週年利率5%計算之利息。(二)願供擔保請准宣告
    假執行。（原法院判准上訴人另請求被上訴人給付上訴人自
    97年3 月16日至97年6 月13日展延工程90日曆天辦理第22期
    、第23期、第24期及第末期物價指數調整款差額118 萬7404
    元及自98年10月15日起算之法定遲延利息，被上訴人未聲明
    不服，而告確定）。
二、被上訴人則以：依系爭工程合約附件係「86年6 月」編印之
    「公路工程施工說明書」第3.2 條規定：「如因本局所供之
    材料供應不足或其他承包商之責任，而影響部份或整個工程
    之進行時，待按實際情形經核定免計日數，承包商即應於各
    該原因消失後全力趕辦，不得因此提出賠償損失或停工結算
    要求」。因此就展延工期部分，上訴人即不得另行主張增加
    任何費用。系爭工程非可歸責於承包商即上訴人之因素而影
    響工期者，業於工程契約第7 條第4 項規定展延工期，則系
    爭工程因辦理水上保持計畫及環保團體抗爭等因素而需展延
    工期，並非為上訴人於訂約時所不能預料，且本件工程之契
    約金額高達1 億3989萬元，工程期限長達600 日曆天，在此
    漫長之時期，難免天災地變，且因近年來環保意識抬頭，因
    此公共工程亦難避免會因水土保持及環保問題而需延展工期
    ，又上訴人為具經驗之專業工程公司，則其於投標簽約前就
    該等可能發生展延工期之事由，自應有所預見並詳為評估，
    故系爭工程因辦理水土保持計畫及環保團體抗爭等因素而展
    延工期，自無適用民法第227 條之2 情事變更原則適用等語
    ，資為抗辯。
三、原法院判決上訴人敗訴。上訴人提起上訴，求為：(一)原判決
    廢棄。(二)被上訴人應給付上訴人97萬9460元及自起訴狀繕本
    送達翌日即98年10月15日起，至清償日止，按週年利率5%計
    算之利息。被上訴人則求為駁回上訴。
四、兩造不爭執事項：
  (一)上訴人於95年1 月3 日以1 億3989萬元標得被上訴人所屬台
    26線安朔～旭海段拓建工程第五標（6K＋900 ～8K＋900 ）
    工程，約定開工日期為95年1 月20日，原定工期607 日曆天
    ，預定竣工日期為96年9 月18日，實際完工日期為97年6 月
    15日。
  (二)兩造於98年7 月7 日就「台26線安朔～旭海段拓建工程第五
    標（6K＋900 ～8K＋900 」工程所生關於工期展延「自97年
    3 月16日展延工期到97年6 月30日止，合計107 日曆天」之
    爭議，經行政院公共工程委員會以「調0000000 號」調解成
    立書達成調解，關於系爭工程准許展延90日曆天（即自97年
    3 月16日至97年6 月13日），上訴人竣工逾期2 天；並基於
    調解目的，上訴人同意捨棄本件契約之利息及其他一切之請
    求，亦即調解成立後之完工日為97年6 月13日。
  (三)系爭工程因變更設計致水土保持計劃有變更，依水土保持審
    查監督辦法第20條之規定，上訴人於95年1 月23日申報停工
    ，於95年4 月6 日申請復工，停工73日曆天；於95年5 月16
    日遭環保團體抗爭，致工程無法進行，經被上訴人同意停工
    ，至95年8 月21日復工，計停工97日曆天，二者合計停工17
    0 日曆天。
五、本院判斷：
    本件應予審酌者，乃被上訴人核准展延上訴人施工期間170
    日曆天工期內，被上訴人應否給付延長工期管理費用? 如得
    請求，其金額為何？
  (一)上訴人主張：上訴人承攬系爭工程後，於於97年6 月16日提
    出第二次修正施工網狀圖及工期變更說明回覆表，經東濱施
    工所核定無誤，於97年7 月21日編製系爭工程期限變更報告
    ，申請就(一)原設計二號排水橋海側土石料源使用權釐定自96
    年4 月8 日至96年6 月29日展延工期83日曆天，(二)辦理水土
    保持變更作業程序期間，依審查監督辦法第20條規定，自97
    年3 月22日起至97年6 月3 日止展延68日曆天，但被上訴人
    以97年8 月4 日函認申請展延83日曆天部分不得展延，68日
    曆天部分應重新研議，上訴人認被上訴人認定不得展延之理
    由不可採，而申請調解，請求被上訴人應同意「系爭工程自
    97年3 月8 日起展延工期至97年6 月21日止，展延工期107
    日曆天」（未具體計算如何展延工期107 天）。嗣上訴人於
    98年2 月6 日具狀更正調解事項為訴人應同意「系爭工程自
    97年3 月16日起展延工期至97年6 月30日止，展延工期107
    日曆天」，主張：第一次施工網狀修正部分，又分(一)第一次
    施工網狀修正致水土計劃變更，經被上訴人同意自95年1 月
    23日至95年4 月5 日停工73日曆天；(二)系爭工程因環保團體
    抗爭致工程窒礙難行，經被上訴人同意停工，上訴人於95年
    8 月21日復工，即自95年5 月16日至95年8 月20日停工97日
    曆天（以上2 次停工合計170 日曆天）；(三)系爭工程為配合
    台東縣警察局春節期間交通疏導工作，被上訴人同意展延1
    天；(四)系爭工程因受帕布颱風、梧堤颱風及聖帕颱風豪大雨
    侵襲，被上訴人同意展延工期4 天。合計上開停工展延天數
    ，系爭工程總工期修正為785 天，換算竣工日期為97年3 月
    15日。此外，兩造有爭議展延工期項目，包括(一)第一次施工
    網狀圖變更，修正網圖點61工項目為路基施築，所使用之土
    石料源原即堆置於施工處，因該料源所有權發生爭議，致系
    爭工程窒礙難行，上訴人於96年4 月8 日停工，經會勘測量
    作成紀錄，東濱工務所於96年6 月29日通知上訴人盡速施工
    ，上訴人於翌日96年6 月30日即復工施作，故停工日期為96
    年4 月8 日至96年6 月29日，計停工83日曆天。(二)第二次施
    工網狀圖變更，新增二號橋A2橋台保護工、仁溪橋A1橋台保
    護工、二號橋A1橋台保護工，必須變更水土保持計劃，上訴
    人依水土保持審查監督辦法第20條規定，自97年3 月22日至
    97年6 月3 日停工74日曆天，惟系爭工程契約原規劃有達仁
    溪停車觀景台，然為減少破壞既有植物生態完整，取消觀景
    台工程，應扣除50日曆天，故第2 次變更設計應增加工期24
    日曆天【計算式：74日-50 日=24 日】，系爭工程已於96年
    6 月15日竣工，被上訴人遲未確定展延工期日數，導致上訴
    人之權利受損，爰提出調解，請求被上訴人同意系爭工程自
    97年3 月16日（按：上訴人申請調解前，被上訴人核定上訴
    人應完工日為97年3 月15日）起展延工期至97年6 月30日，
    展延工期107 天。而採購申訴審議委員會提出調解建議，內
    容略以：被上訴人認定上訴人逾期92日曆天，上訴人認為因
    原設計二號排水橋海測土石料源使用權之爭議及變更水土保
    持計劃，被上訴人應增加給予展延工期107 日曆天，經委員
    會審酌兩造意見及調解會中之陳述，就上訴人請求項目建議
    (一)路基施築土石料使用權部分，建議給予展延工期22日曆天
    （上訴人主張應展延83日曆天；被上訴人97年8 月4 日函認
    83日曆天部分不得展延；委員會建議上訴人自96年4 月8 日
    至96年6 月29日停工應予展延，但應扣除系爭契約原規劃達
    仁溪停車景觀台工期50日曆天，而展延22日曆天）；(二)變更
    水土保持計劃部分，上訴人自97年3 月22日至97年5 月28日
    停工68日曆天，應予展延工期68日曆天（上訴人主張應展延
    日曆68天，應扣達仁溪停車景觀台工期50日曆天，故展延24
    日曆天；被上訴人認展延68日曆天應重新研議，而委員會建
    議展延68日曆天），故建議「被上訴人就系爭工程再予展延
    上訴人90天，亦即系爭工程逾期以2 天計算。基於調解目的
    ，建議上訴人捨棄本件契約之利息及其他一切請求」，兩造
    均同意委員會所提出之調解建議後，採購申訴審議委員會即
    製作調解同意書送達兩造等情，有行政院公共工程委員會卷
    宗可參（外放) 。綜合上情，上訴人申請調解時，已陳明被
    上訴人認定上訴人申請展延之日期包括無爭議之展延175 日
    曆天，並據之認定其逾期完工92日曆天。惟上訴人認除上開
    展延之175 日曆天外，應再展延107 日曆天，故即竣工日期
    應自97年3 月16日展延至97年6 月30日，而系爭工程實際完
    工日期為97年6 月15日，並無逾期。惟採購申訴審議委員會
    綜合兩造提出系爭工程之文書資料，建議上訴人申請展延10
    7 日曆天，被上訴人同意展延90日曆天，並自原被上訴人認
    定遲延之92日曆天中扣除後，上訴人就系爭工程工期總共逾
    期2 日曆天之建議，並為兩造所接受。但兩造於屏東地院98
    年度調訴字第1 號撤銷調解事件，均同意上訴人所捨棄「本
    件契約之其他一切請求」，係指展期90日曆天之工程管理費
    。故上訴人主張調解成立書所載上訴人同意捨棄「本件契約
    之其他一切請求」，不包括上訴人申請經被上訴人同意而展
    期170 日曆天之工程管理費，核屬可採。
  (二)上訴人請求展延工期170 日曆天工程管理費97萬9460元，是
    否有理由?
  1.按契約成立後，情事變更，非當時所得預料，而依其原有效
    果顯失公平者，當事人得聲請法院增、減其給付或變更其他
    原有之效果，固為民法第227 條之2 第1 項所明定，惟情事
    變更原則，旨在規範契約成立後有於訂約當時不可預料之情
    事發生時，經由法院裁量以公平分配契約當事人間之風險及
    不可預見之損失。倘於契約成立時，就契約履行中有發生該
    當情事之可能性，為當事人所能預料者，當事人本得自行風
    險評估以作為是否締約及其給付內容（如材料、價金等）之
    考量，自不得於契約成立後，始以該原可預料情事之實際發
    生，再依據情事變更原則，請求增加給付。
  2.上訴人主張系爭工程施作期間因辦理水土保持計劃變更，自
    95年1 月23日至95年4 月5 日停工73日曆天，又因遭環保團
    體抗爭，自95年5 月16日至95年8 月20日停工計97日曆天，
    共計延宕工期170 日曆天，其所衍生之管理成本及費用97萬
    9460元，不在合約範圍，亦已超過一般有經驗承包商於投標
    時所得合理預見之情況而加以評估，有民法第227 條之2 第
    1 項規定之適用云云。查，系爭工程環保團體抗爭所致停工
    ，係不可歸責於兩造之事由；系爭工程契約第9 條並約定工
    程變更之程序及價款計算方式，第7 條第4 項對於變更工程
    設計、天災、意外等為人力不可抗拒或不可歸責上訴人事由
    而影響工期者等情事，亦約明為延展工期之事由（本院卷13
    頁反面至14頁）；又系爭工程適用交通部公路總局86年6 月
    6 日編印版本之「公路工程施工說明書」第3.2 條（原審卷
    13頁、135 至136 頁）規定「如因本局所供之材料供應不足
    或其他非承包商之責任，而影響部分或整個工程之進行時，
    得按實際情形經核定免計日數，承包商仍應於各該原因消失
    後全力趕辦，不得因此提出賠償損失或停止結算要求」，故
    據兩造上開約定可認上訴人不得因環保抗爭及工程變更提出
    賠償損失。再者，系爭工期延展致生之管理費用，上訴人已
    可藉由展延工期達到避免工期逾期之違約罰款之效果，被上
    訴人則因工期延宕亦受有未能及時驗收成果並加以利用之不
    利益，此為兩造於簽訂系爭契約所得知悉之事實，並加以具
    體於契約中予以明文約定。則於系爭工程進行中發生變設計
    及民眾環保抗爭致需展延工期，屬上訴人於簽約時所得預料
    之情事，契約亦已約定其程序及方法。是則上訴人依民法第
    227 條之2 第1 項之規定，請求被上訴人給付延長工期管理
    費用，核屬無據。
六、綜上所述，上訴人依情事變更原則規定，請求被上訴人給付
    如上訴聲明所示本息，為無理由，不應准許。原審為上訴人
    敗訴之判決及駁回其假執行之聲請，並無不合。上訴意旨指
    摘原判決不當，求予廢棄改判，為無理由，應予駁回。兩造
    其餘証據資料不影響判決結果，爰不爰一贅述，並予敘明。
七、據上論結，本件上訴為無理由，依民事訴訟法第449 條第1
    項、第78條，判決如主文。
中    華    民    國   100    年    9     月    6     日
                            民事第六庭
                                審判長法官  許明進
                                法      官  徐文祥
                                法      官  李炫德
以上正本證明與原本無異。
本件不得上訴。
中    華    民    國   100    年    9     月    6     日
                                書  記  官  賴梅琴